【裁判字號】    98,交抗,2151
【裁判日期】    980930
【裁判案由】    違反道路交通管理處罰條例
【裁判全文】
臺灣高等法院交通事件裁定            98年度交抗字第2151號
抗告人  即
原處分機關  交通部公路總局新竹區監理所桃園監理站
受 處 分人  甲○○
上列抗告人因受處分人違反道路交通管理處罰條例案件，不服臺
灣桃園地方法院98年度交聲字第1918號，中華民國98年7月30日
所為之裁定，提起抗告，本院裁定如下：
    主  文
抗告駁回。
    理  由
一、原裁定意旨略以：
（一）受處分人甲○○（下稱受處分人）於民國（下同）98年3
      月12日晚間9時15分許，駕駛車號4987-HE號自用小客車，
      行經桃園縣海山路與海湖東路口，為警攔停後，測得吐氣
      所含酒精成分為每毫升1.01毫克，有「汽車駕駛人酒精濃
      度超過規定標準（0.55以上）」之違規，此為受處分人所
      自承在卷，並有舉發通知單1紙在卷可按，是受處分人上
      揭交通違規事實，應堪認定。
（二）又受處分人因上開酒後駕車之行為，同時觸犯刑法第185
      條之3不能安全駕駛動力交通工具罪，現由原審另案審理
      中（臺灣桃園地方法院98年度桃交簡字第2550號），雖刑
      事部分尚未判決確定，然行政機關若逕行依法行政裁罰，
      毋寧將使行為人有同時遭受行政處罰及刑事處罰之可能，
      是受處分人尚未經終局確定無庸受刑事處罰前，基於「一
      事不二罰」之行政罰原則，自不得依行政規定逕予裁罰，
      從而，本件原處分機關即抗告人（下稱抗告人）逕對受處
      分人裁處罰鍰新台幣（下同）49,500元部分，即有可議，
      應予撤銷，並發回抗告人，俟上開刑事程序終結之結果，
      另為適法之處分。
（三）至原處分裁處吊扣駕駛執照及施以道路交通安全講習部分
      ，乃裁罰性之不利處分，為達遏止酒後駕車之不法行為，
      維護道路交通用路權人之生命、身體之安全法益，依行政
      罰法第26條但書之規定，仍得裁處之。查本件受處分人確
      領有較高級之職業聯結車駕駛執照，此有汽車駕駛人經歷
      證明書在卷可按（見原審卷第20頁），且經換發為該等駕
      駛執照後，其他低級等車類即不再核發駕駛執照，而直接
      允許其得駕駛其他車輛，則受處分人即無自用小客車駕駛
      執照之實體物可供吊扣。又參酌修正前及修正後之道路交
      通管理處罰條例第68條規定，應認修正後即現行道路交通
      管理處罰條例第68條規定係明示排除「吊扣駕駛執照處分
      時，吊扣其持有各級車類之駕駛執照」之規定，而僅餘「
      吊銷駕駛執照處分時，始吊銷其持有各級車類之駕駛執照
      」之規定。是若認為得吊扣行為人所持有而與該次駕駛違
      規車輛無關之其他各級車類駕駛執照，將造成同一違規或
      違法行為，因受處分人持有駕駛執照種類之不同，而異其
      處分之結果，且抗告人於受處分人無自用小客車駕駛執照
      可供吊扣時，吊扣受處分人所持有之職業大貨車駕駛執照
      ，雖可達成限制受處分人繼續駕駛自用小客車之目的，惟
      亦同時限制受處分人駕駛其他種車輛之權利，使用之手段
      顯逾其所欲達到之目的，已欠缺比例性。從而，受處分人
      駕駛「自用小客車」有上開違規行為，抗告人為吊扣其汽
      車駕駛執照（即「職業聯結車」駕駛執照）之裁處，於法
      自有未合。
（四）綜上所述，受處分人就吊扣駕駛執照部分聲明異議，為有
      理由，又受處分人雖未就裁處罰鍰部分聲明異議，然原處
      分既有上述不當之處，自應予以撤銷，改為裁罰受處分人
      應接受道路交通安全講習等語。
二、抗告意旨略以：酒後不得駕駛車輛，為政府近年來所大力宣
    傳之政令，其目的除為確保駕駛人本身之安全外，更為保障
    其他用路人使用道路之安全。若駕駛人飲酒後已造成協調功
    能降低，無法為正常反應，影響其安全駕駛動力交通工具之
    能力，則其不僅無法明確認知道路交通狀況，亦無法完全控
    制本身之駕駛行為，如仍縱己肆意而為，則交通安全憑何保
    障？原裁定既認受處分人確有駕駛自用小客車「酒精濃度超
    過規定標準」之違規情形，則就吊扣其自用小客車駕駛執照
    24個月部分，僅係如何為適當處分及執行之問題，尚不能因
    受處分人僅持有汽車駕駛執照（駕照種類職業聯結車），即
    認此部分免罰。原裁定就此部分逕為撤銷，尚與道路交通管
    理處罰條例第35條第1項第1款規定不合，為維護道路交通管
    理目的及公平性原則，懇請撤銷原裁定，自為裁定云云。
三、抗告人不服原審撤銷原處分關於吊扣受處分人駕駛執照24個
    月部分，於法定期間內提起抗告；至原審撤銷原處分關於罰
    鍰45,000元部分，及維持受處分人應接受道路交通安全講習
    部分，受處分人及抗告人均未提起抗告，是本院本案審理之
    範圍僅為原處分關於吊扣受處分人職業聯結車駕駛執照24個
    月部分，合先敘明。
四、經查：
（一）按汽車駕駛人，駕駛汽車經測試檢定酒精濃度超過規定標
      準者，處新台幣15,000元以上60,000元以下罰鍰，並當場
      移置保管該汽車及吊扣其駕駛執照1年。汽車駕駛人有第
      35條第1項規定之情形者，應接受道路交通安全講習，道
      路交通管理處罰條例第35條第1項第1款及第24條第1項第2
      款分別定有明文。又汽車駕駛人，因違反本條例及道路交
      通安全規則之規定，受吊銷駕駛執照處分時，吊銷其持有
      各級車類之駕駛執照，道路交通管理處罰條例第68條亦定
      有明文。惟道路交通管理處罰條例第68條業於94年12月14
      日修正，並自95年3月1日起施行，修正前之道路交通管理
      處罰條例第68條規定：「汽車駕駛人，因違反本條例及道
      路交通安全規則之規定，受吊扣或吊銷駕駛執照處分時，
      吊扣或吊銷其持有各級車類之駕駛執照」；修正後之道路
      交通管理處罰條例第68條則規定：「汽車駕駛人，因違反
      本條例及道路交通安全規則之規定，受吊銷駕駛執照處分
      時，吊銷其持有各級車類之駕駛執照」；其原提案修正條
      文為：「汽、機車駕駛人，因違反本條例及道路交通安全
      規則之規定，受吊扣或吊銷駕駛執照處分時，吊扣或吊銷
      其違法或違規當時所駕駛車輛之駕駛執照」，其立法理由
      略以：「原條文將違法或違規駕駛人所持有各級車類之駕
      駛執照一併吊扣或吊銷，失之過酷，影響人民工作及生活
      甚鉅，爰修正之」等語，是駕駛人違反道路交通管理處罰
      條例第35條第1項第1款之規定而受吊扣駕駛執照處分時，
      依修正後同法第68條規定並參照其修正意旨，應僅得吊扣
      違規或違法當時駕駛車類之駕駛執照，不得再吊扣行為人
      所持有、與駕駛違規車輛無關之其他各級車類駕駛執照。
      亦言之，依現行道路交通管理處罰條例，並無得吊扣駕駛
      人所持有他級駕駛執照之依據存在。復按酒醉駕車行為製
      造法所不容許之風險，以風險製造之立場觀之，並不因駕
      駛車輛種類之不同，而有所差別，然從風險實現之觀點而
      言，酒醉駕駛車類之不同，其對於交通安全衍生之實害結
      果亦有差異，如駕駛人駕駛低一級之車類違反本條例之規
      定時，不論其所造成之實害結果，而一律吊扣駕駛人所持
      有之各類駕照，不無過當之虞，亦非無合於比例原則之疑
      義。從而，於吊扣駕駛人駕駛執照之處分時，自僅得吊扣
      駕駛人違規時所駕駛該級車類之駕駛執照，以限制其繼續
      駕駛該級車類行駛道路之權利，果駕駛人並無該級車類之
      駕駛執照，或雖曾持有該級車類之駕駛執照，然該駕駛執
      照業經吊銷、吊扣，即無從再執行吊扣該級車類駕駛執照
      之處分（本院暨所屬法院97年法律座談會刑事類提案第40
      號研討結果亦同此見解）。
（二）查本件受處分人於酒後駕駛上揭自用小客車，於前揭時、
      地經警測得其呼氣酒精濃度達每公升1.01毫克，並經警舉
      發酒後駕車違規，嗣經原審以98年度桃交簡字第2550號受
      理在案，有交通部公路總局新竹區監理所桃園監理站98年
      7月28日竹監桃字第0980019756號函、交通部公路總局新
      竹區監理所桃監裁罰字第裁52-DB0000000號違反道路交通
      管理事件裁決書、桃園縣政府警察局桃警局交字第
      DB0000000號舉發違反道路交通管理事件通知單、酒精濃
      度測定單、交通部公路總局新竹區監理所桃園監理站送達
      證書、桃園監理站汽車駕駛人螢幕列印資料、汽車駕駛人
      經歷證明書、本院被告前案紀錄表等在卷可稽，是受處分
      人上揭違規事實，足堪認定。
（三）次以，受處分人於本件交通違規時，已因領有高一級駕駛
      執照之職業聯結車駕駛執照，致事實上未持有較低級駕駛
      執照之普通小型車駕駛執照，而抗告人上開裁決書所指「
      吊扣駕駛執照」，應係指受處分人之職業聯結車駕駛執照
      ，此參照卷附之汽車駕駛人螢幕列印資料、汽車駕駛人經
      歷證明書即明。惟揆諸上開說明，受處分人並無自用小客
      車駕駛執照可供吊扣，抗告人本毋庸為吊扣之處分。惟果
      抗告人以受處分人無自用小客車駕駛執照可供吊扣，遂進
      而吊扣受處分人之職業聯結車駕駛執照，即與道路交通管
      理處罰條例第68條規定有悖。
五、綜上所述，原審認抗告人對受處分人所為調扣職業聯結車駕
    駛執照部分有所違誤，而撤銷原處分有關吊扣職業連結車駕
    駛執照部分，改諭知受處分人應接受道路交通安全講習之處
    分，核其認事用法，均無違誤。抗告人抗告意旨猶執陳詞，
    任意指摘原裁定不當，求為撤銷改判，為無理由，其抗告應
    予駁回。
據上論結，爰依道路交通案件處理辦法第26條，刑事訴訟法第
412條，裁定如主文。
中    華    民    國    98    年    9     月    30    日
                  刑事第二十庭審判長法  官  楊貴雄
                                    法  官  周明鴻
                                    法  官  林銓正
以上正本證明與原本無異。
不得再抗告。
                                    書記官  張淨
中    華    民    國    98    年    10    月    2     日


司法院資訊處製作；財團法人民間司法改革基金會備份。
